臺灣高等法院高雄分院刑事判決　　　　 93年度上易字第625號
上　訴　人
即　被　告　丙○○
選任辯護人　楊昌禧律師
上列上訴人因背信等案件，不服臺灣屏東地方法院91年度自字第
64號中華民國93年10月21日第一審判決，提起上訴，本院判決如
下：
    主  文
原判決關於背信部分撤銷。
丙○○被訴背信部分無罪。
    理  由
一、自訴意旨略以：被告丙○○於民國83年間，以溫州產業股份
    有限公司及蔡林雪雲所有如附表所示之48筆土地（以下簡稱
    系爭土地）辦理「新屏東工商綜合區」之開發案，惟其自有
    資金不足，被告丙○○乃與周哲夫、蔡東益、蔡雲年、魏金
    雄等人自84年年初起，多次至自訴人戊○○及蔡陳瑞琬、甲○○、乙○○（分別為自訴人之母、兄弟）位在屏東市○○
    路100 號住處，遊說自訴人等人投資該開發案，自訴人與蔡
    陳瑞琬、甲○○、乙○○認該開發可行且有利可圖，遂於84
    年6 月17日與被告簽訂「投資認股協議書」，並依約分別於
    84年6 月17日、7 月10日、7 月20日、8 月1 日各交付新臺
    幣（下同）500 萬元，合計2,000 萬元予被告，以投資認股
    該開發案，被告則同意自訴人與蔡陳瑞琬、甲○○、乙○○
    以投資認股金額之1.5 倍作為登記於新屏東投資開發股份有
    限公司（以下簡稱新屏東公司）之股權。被告係為自訴人與
    蔡陳瑞琬、甲○○、乙○○處理事務之人，竟意圖為自己不
    法之利益，於84年7 月26日新屏東公司申請發起設立登記時
    ，未將自訴人與蔡陳瑞琬、甲○○、乙○○投資之2,000 萬
    元之1.5 倍登記於新屏東公司之股權，亦未將自訴人與蔡陳
    瑞琬、甲○○、乙○○列為新屏東公司之股東，而為違背其
    任務之行為，致自訴人與蔡陳瑞琬、甲○○、乙○○無法對
    新屏東公司行使股東權而生損害於自訴人與蔡陳瑞琬、甲○○、乙○○之財產，迄86年2 月1 日始將自訴人與蔡陳瑞琬
    、甲○○、乙○○登記為新屏東公司之股東。因認被告涉犯
    刑法第342 條背信罪嫌云云。
二、本件自訴人認被告涉犯上開背信罪嫌，係以：(一)開發設置新
    屏東工商綜合區協議書1 份；(二)投資認股協議書1 份、認股
    憑證2 紙、收款憑證4 紙；(三)高雄市政府93年9 月22日高市
    府建二公字第09300958490 號函附之新屏東公司84年7 月26
    日股東名簿1 紙，為其主要論罪論據。訊據被告固不否認曾
    與自訴人簽訂投資認股協議書，並分別於84 年6月17日、7
    月10日、7 月20日、8 月1 日各收受自訴人交付之500 萬元
    （合計2,000 萬元），惟堅決否認有何背信犯行，辯稱：「
    伊並非為戊○○等人處理事務，只是邀約他們投資新屏東工
    商綜合區，且有出具認股憑證給戊○○等人供為保障，84年
    7 月26日新屏東公司成立時，戊○○等人之資金並未全部繳
    齊，且新屏東公司設立是在之前就進行作業，初期登記資本
    額也只有6,000 萬元，伊的持股依公司法規定，要1 年後才
    能移轉，所以才於86年2 月1 日以新屏東公司應有資本額24
    億元之比例，加計戊○○等人投額1.5 倍，另外再多給戊○○500 萬元股份，而依比例登記股權給戊○○等人，伊並無
    背信」等語。
三、按犯罪事實應依證據認定之，無證據不得認定其犯罪事實；
    又不能證明被告犯罪，應諭知無罪之判決，刑事訴訟法第15
    4 條第2 項及第301 條第1 項前段分別定有明文。另按刑事
    訴訟法上所謂認定犯罪事實之證據，係指足以認定被告確有
    犯罪行為之積極證據而言，如未能發現相當證據或證據不足
    以證明，自不能以推測或擬制之方法，以為裁判基礎，最高
    法院29年上字第3105號及40年台上字第86號分別著有判例；
    而認定不利於被告之事實，須依積極證據，苟積極證據不足
    為不利被告之認定時，即應為有利於被告之認定，更不必有
    何有利之證據，亦有最高法院30年上字第816 號判例可資參
    照。若證據資料在經驗科學上或論理法則上尚有對被告較為
    有利之存疑，而無從依其他客觀方法排除此項合理之可疑，
    即不得以此資料作為斷罪之基礎，且刑事訴訟制度受「倘有
    懷疑，則從被告之利益為解釋」、「被告應被推定為無罪」
    之原則所支配，故得為訴訟上之證明者，無論為直接或間接
    證據，須客觀上於一般人均不致有所懷疑而達於確信之程度
    者，始可據為有罪之認定，倘其證明尚未達於「確信」之程
    度，而有合理可疑存在時，即難據以為被告不利認定，換言
    之，在法律判斷上，即不能為被告有罪之認定。再者，告訴
    人之告訴，係以使被告受刑事訴追為目的，是其陳述是否與
    事實相符，仍應調查其他證據以資審認（最高法院52年台上
    字第1300號判例參照）。
四、經查：
  (一)辯護人於本院審理時爭執本件有關背信部分之事實，是否屬
    自訴人自訴之範圍。自訴人於91年11月20日首次所提自訴狀
    （見原審卷(一)第1 至5 頁），雖未記載被告有此部分背信之
    事實，惟其後於93年8 月31日所提陳述意見狀第三點（見原
    審卷(二)第206 頁），則已明確記載此部分之事實，且於93年
    9 月9 日原審審判期日，自訴代理人亦陳稱：「犯罪事實如
    自訴狀及93年8 月31日調查證據聲請狀所載」，有該日審判
    筆錄在卷可憑（見原審卷(三)第273 頁）。足認自訴人業於93
    年9 月9 日追加自訴被告背信部分之犯罪事實，且被告亦就
    此部分事實為言詞辯論，是辯護人上開爭執，尚屬無據。
  (二)本件係因被告為「新屏東工商綜合區」之申請開發權人，為
    實現土地開發、工程建設及設計藍圖，對外召募認股資金，
    並以自訴人與蔡陳瑞琬等人所投資之2,000 萬元之1.5 倍，
    作為將來登記於簽立投資認股協議書時尚未命名之「投資產
    業公司」資本24億元之股權，有投資股協議書1 份在卷可憑
    （見原審卷(一)第24至28頁）。則被告縱依上開投資認股協書
    之約定，於將來「投資產業公司」成立時，立於類似出賣人
    之地位，有登記股權予自訴人及蔡陳瑞琬等人之義務，惟並
    不具為自訴人及蔡陳瑞琬等人處理財產事務之身分，則與刑
    法第342 條背信罪之構成要件是否相符，已屬有疑。
  (三)依上開投資認股協議書第二(五)條條款所載：「甲方（指被告
    ）為保障乙方（指自訴人及蔡陳瑞琬等人）之權益，於前款
    所述投資產業公司尚未完成新臺幣24億之資本登記前，甲方
    應提供認股憑證，以合乎保障乙方之投資權益（或甲乙雙方
    約定之保障方式）。」，被告於「投資產業公司」完成24億
    元資本登記前，並無以自訴人與蔡陳瑞琬等人投資額之1.5
    倍登記股權予自訴人與丁○○○等人之義務，僅有提供認股
    憑證予自訴人與蔡陳瑞琬等人以為保障；而自訴人與蔡陳瑞
    琬等人確已取得認股憑證，有自訴人所提認股憑證2 紙在卷
    可憑（見原審卷(一)第29、30頁），且上開投資認股協議書所
    載「投資產業公司」─新屏東公司於84年7 月26日申請設立
    登記時（核准設立日期為84年8 月14日），登記資本額僅6,
    000 萬元，迄93年1 月8 日登記資本額仍為6,000 萬元，有
    高雄市政府93年9 月22日高市府建二公字第09300958490 號
    函及附件、公司基本資料查詢表在卷可按（見原審卷(三)第36
    0 至390 頁、原審卷(一)第267 至269 頁）。則被告於84年7
    月26日新屏東公司申請設立登記，或84年8 月14日核准設立
    登記時，依上開投資認股協議書條款，均無將自訴人與蔡陳
    瑞琬等人投資之1,500 萬元或2,000 萬元，登記為新屏東公
    司股權之義務，自訴人認被告於該時即應登記新屏東公司股
    權予自訴人與蔡陳瑞琬等人，自屬無據。
  (四)自訴人於86年2 月1 日在新屏東公司登記之股權為3 萬1,25
    0 股（即31萬2,500 元），蔡陳瑞琬、甲○○、乙○○則均
    各為1 萬8,750 股（即18萬7,500 元），有新屏東公司86年
    2 月1 日股東名簿在卷可稽（見原審卷(二)第114 頁），並為
    自訴人所不否認；惟自訴人否認曾在被告所提新屏東公司股
    份過戶聲請書及股份轉讓證書各1 紙（見本院卷第38頁）上
    蓋用「戊○○」印章。然經本院將被告所提有關自訴人及蔡
    陳瑞琬、甲○○、乙○○之股份過戶聲請書4 紙、自訴人部
    分之股份轉讓證書1 紙，及投資認股協議書、認股憑證、自
    訴人之印章，送請法務部調查局鑑定，結果：「戊○○之股
    份過戶聲請書、投資認股協議書、認股憑證上『戊○○』印
    文，與自訴人印章之印文相同；股份轉讓證書之『戊○○』
    印文印色過淡且不勻，故歉難認」、「戊○○之股份過戶聲
    請書、股份轉讓證書上身分證統一編號『140 』等字跡，與
    『戊○○』印文之先後後關係，依字跡線條與印文線相交處
    之特徵點，研判應為先寫後蓋章」、「丁○○○、甲○○、
    乙○○之股份過戶聲請書上，字跡與『丁○○○、甲○○、
    乙○○』印文之先後關係，依字跡線條與印文線相交處之特
    徵點，研判均應為先寫後蓋章」，有法務部調查局94年3 月
    21日調科貳字第09400118470 號、94年3 月11日調科貳字第
    09400110330 號鑑定通知書2 紙在卷可按（見本院卷第96至
    112 頁）；復參酌自訴人自承送鑑之「戊○○」印章均由其
    自行保管等語（見本院卷第70頁）。足認自訴人確曾同意上
    開股份過戶聲請書、股份轉讓證書之內容，始在上開文件上
    蓋章。則被告於依上開投資認股協議書之約定條款，尚無義
    務將自訴人與蔡陳瑞琬等人投資之金額登記為新屏東公司股
    權時，即依新屏東公司登記資本額比例，將自訴人與蔡陳瑞
    琬等人之投金額登記為新屏東公司之股權，自難認有何意圖
    為自己不法利益，或意圖損害自訴人與蔡陳瑞琬等人之利益
    可言。
  (五)綜上所述，被告是否具為自訴人及丁○○○等人處理財產事
    務之身分，已屬有疑；且被告於84年7 月26日新屏東公司申
    請設立登記，或84年8 月14日核准設立登記時，依上開投資
    認股協議書之約定條款，均無將自訴人與蔡陳瑞琬等人投資
    之1,500 萬元或2,000 萬元，登記為新屏東公司股權之義務
    ，又被告依上開投資認股協議書之約定條款，於86年2 月1
    日尚無義務將自訴人與蔡陳瑞琬等人投資之金額登記為新屏
    東公司股權時，即依新屏東公司登記登記資本額比例，將自
    訴人與蔡陳瑞琬等人之投金額登記為新屏東公司之股權，自
    難認被告有背信犯嫌。自訴人所提出之證據及所指出之證明
    方法，亦未足以說服本院以形成被告有罪之心證，基於無罪
    推定之原則，自應為被告無罪判決之諭知。
  (六)至於自訴人質疑被告可能以雷射刻印技術，偽造自訴人之印
    章，而蓋用在上開股份過戶聲請書、股份轉讓證書上，並聲
    請將自訴人另委請刻印業者以雷射刻印方式製作之「戊○○
    」印章，送請法務部調查局鑑定，以證明被告可能以此方式
    偽造與自訴人印章完全相同之印章。惟自訴人上開質疑本屬
    無據，且本件業有上述之事證，足認被告並無自訴人所指背
    信犯嫌，自無再行送請鑑定之必要，併此說明。
五、原審未予詳察，而為被告背信部分有罪之諭知，尚有未洽。
    被告上訴意旨，指摘原判決諭知有罪判決為不當，請求撤銷
    改判，為有理由，應由本院將原判決關於被告被訴背信部分
    予以撤銷，改為無罪之諭知。
六、適用法律：刑事訴訟法第369 條第1 項前段、第364 條、第
    301條第1項，判決如主文。
本案經檢察官沈紹嘉到庭執行職務。
中　　華　　民　　國　　94　　年　　5 　　月　　27　　日
                  刑事第七庭    審判長法  官  莊飛宗
                                      法  官  黃憲文
                                      法  官  曾逸誠
以上正本證明與原本無異。
不得上訴。
中　　華　　民　　國　　94　　年　　5 　　月　　27　　日
　　　　　　　　　　　　　　　　　　　書記官  郭蘭蕙
